【裁判字號】    97,訴,2171
【裁判日期】    980724
【裁判案由】    塗銷所有權移轉登記
【裁判全文】
臺灣桃園地方法院民事判決              97年度訴字第2171號
原      告  丁○○
訴訟代理人  呂丹琪律師
被      告  乙○○
訴訟代理人  劉哲睿律師
            魏雯祈律師
            林鈺雄律師
上  2   人
複  代理人  林宗儀律師
被      告  丙○○
訴訟代理人  魏雯祈律師
            林鈺雄律師
上2人共同
複 代理人   林宗儀律師
上列當事人間請求塗銷所有權移轉登記事件，本院於民國98年6
月25日言詞辯論終結，判決如下：
    主  文
原告之訴駁回。
訴訟費用由原告負擔。
    事實及理由
壹、程序方面：
    按訴狀送達後，原告不得將原訴變更或追加他訴。但請求之
    基礎事實同一者，不在此限。民事訴訟法第255 條第1 項但
    書第2 款定有明文。次按所謂請求之基礎事實同一，係指變
    更或追加之訴與原訴之主要爭點有其共同性，各請求利益之
    主張在社會生活上可認為同一或關連，而就原請求之訴訟及
    證據資料，於審理繼續進行在相當程度範圍內具有同一性或
    一體性，得期待於後請求之審理予以利用，俾先後兩請求在
    同一程序得加以解決，避免重複審理，進而為統一解決紛爭
    者，即屬之，此有最高法院95年度台上字第1573號判決可資
    參照。本件原告起訴聲明原為被告應將坐落桃園縣桃園市○○段366 地號，面積477 平方公尺，權利範圍2100分之94及
    其地上建物，即桃園縣桃園市○○段1263建號，門牌號碼為
    桃園縣桃園市○○街88之1 號2 樓所有權全部（收件字號96
    年桃資登字第064380號）被告乙○○於民國96年2 月8 日（
    原因發生日期為95年12月30日）以買賣為原因移轉登記予被
    告丙○○之移轉登記塗銷，回復為被告乙○○所有。嗣於本
    院審理中，原告將聲明變更為1.被告於96年2 月8 日（原因
    發生日期為95年12月30日）就坐落桃園縣桃園市○○段366
    地號，面積477 平方公尺，權利範圍2100分之94及其地上建
    物，即桃園縣桃園市○○段1263建號，門牌號碼為桃園縣桃
    園市○○街88之1 號2 樓所有權全部所為之所有權移轉登記
    行為應予撤銷。2.被告於96年2 月8 日（原因發生日期為95
    年12月30日）以買賣為原因就系爭不動產在桃園縣桃園地政
    事務所所為之所有權移轉登記（收件字號96年桃資登字第06
    4380號）應予塗銷，回復為被告乙○○所有。經核原訴與變
    更之訴間有相當之關連性，且原訴之證據資料得於變更之訴
    審理時予以利用，揆諸前開規定，可認原訴與變更之訴之請
    求基礎事實係屬同一，原告所為訴之變更，於法有據，應予
    准許，合先敘明。
貳、實體方面：
一、原告方面：
  (一)被告乙○○積欠原告新台幣（下同）760,000 元，於95年12
    月11日簽立切結書（下稱系爭切結書），承諾分期付款方式
    ，並於系爭切結書第5 、6 條載明：桃園縣桃園市○○街88
    之1 號2 樓房屋及桃園縣桃園市○○段366 號土地（下稱系
    爭不動產）作為還款保證，並承諾日後不得將系爭不動產出
    售、借款、設定第2 順位抵押等，同時將系爭不動產權狀影
    本交付原告，詎被告乙○○竟於95年12月30日為逃避債務，
    將系爭不動產以假買賣方式移轉登記予伊姐丙○○，上開買
    賣係屬通謀虛偽意思表示，應屬無效。
  (二)被告2 人為姊弟關係，被告丙○○自從離婚後即搬回娘家居
    住，被告2 人所為已害及原告之債權，爰依民法第244 條第
    1 、2 項規定，求為判決如其聲明所示。
  (三)乙○○與訴外人甲○○為夫妻，因被告乙○○對甲○○施暴
    ，甲○○因而聲請保護令，被告乙○○心有不甘，明知公司
    及家中所有支出之票據及借款，一向均由甲○○處理，並由
    甲○○保管銀行印章及支票，竟意圖讓甲○○受刑事處分提
    出告訴，甲○○獲不起訴處分，檢察官另以誣告罪將被告乙○○起訴，且遭刑庭判刑確定，故被告乙○○將印章交由甲○○，並委由甲○○處理公司及私人一切帳務，依民法第16
    9 條規定，應負表見代理之責任。另被告所提出之和解書並
    不包括系爭切結書在內。
  (四)聲明：
  1.被告於96年2 月8 日（原因發生日期為95年12月30日）就坐
    落桃園縣桃園市○○段366 地號，面積477 平方公尺，權利
    範圍2100分之94及其地上建物，即桃園縣桃園市○○段1263
    建號，門牌號碼為桃園縣桃園市○○街88之1 號2 樓所有權
    全部所為之所有權移轉登記行為應予撤銷。
  2.被告於96年2 月8 日（原因發生日期為95年12月30日）以買
    賣為原因就系爭不動產在桃園縣桃園地政事務所所為之所有
    權移轉登記（收件字號96年桃資登字第064380號）應予塗銷
    ，回復為被告乙○○所有。
二、被告則抗辯：
  (一)被告乙○○與甲○○為夫妻關係，後因失和而對簿公堂，雙
    方現形同陌路，不相往來，系爭切結書之立切約書人乙○○
    所用之「乙○○」印章原放置於甲○○處，而由甲○○保管
    ，嗣被告乙○○與甲○○交惡，被告乙○○為恐甲○○惡意
    報復，遂向甲○○要求歸還上開印章，詎甲○○拒絕交付該
    印章，被告乙○○警覺不對，遂於95年12月5 日向日盛銀行
    北桃園分行、合作金庫慈文分行及遠東大興分行更換印鑑證
    明後，並於95年12月8 日到桃園縣桃園市戶政事務所辦理新
    的印鑑證明，故系爭切結書上之「乙○○」印章並非被告乙○○親自所蓋，亦未授權他人蓋用該印章，被告否認系爭切
    結書之真正性。另乙○○否認曾向原告借款600,000 元及16
    0,000元。
  (二)依系爭切結書內容前後文以觀，原告借款與被告乙○○時，
    並以支票為履約清償之內容，然借款之時間多為被告乙○○
    更換印鑑章後，該支票寄更換印鑑，勢必造成無法兌現之支
    票，原告如何以有效支票作為清償約定，即有疑義。另系爭
    切結書第5 條記載：被告乙○○願以系爭不動產作為債權還
    款之保證。被告乙○○若願以系爭不動產作為債權歸還之保
    證，原告為何未就系爭房屋設定抵押權，亦未持有系爭不動
    產之權狀原本作為擔保，有違一般借貸之情形。
  (三)民法第244 條所謂害及債權，乃指債務人之行為，致積極的
    減少財產，或消極的增加債務，因而使債權不能獲得清償之
    情形，亦即指消極財產之總額超過積極財產之總額。故債務
    人就其無償行為或有償行為所處分之財產外，如已無其他財
    產足供清償其對於債權人之債務者，自無不許債權人依上開
    規定行使撤銷權。債權人能否行使撤銷權，須視債務人消極
    財產之總額有無超過積極財產之總額而定，原告未曾向被告
    乙○○提出民事求償訴訟，亦未對被告乙○○財產進行強制
    執行程序，對於被告乙○○出賣行為如何使原告債權不能獲
    得清償之情形，未提出事證加以說明。
  (四)縱認被告乙○○對原告所述之借款應負清償之責，然原告已
    於97年4 月17日與被告乙○○間就系爭切結書所載之借據、
    本票及支票均達成免除債務之約定，是原告與被告乙○○間
    已無債權債務關係存在，自無從請求塗銷被告2 人間所為系
    爭不動產之所有權移轉登記。
  (五)被告乙○○自89年間起至95年間陸續向被告丙○○借款，金
    額共計1,469,000 元，嗣於95年年底，被告乙○○同意將其
    名下之系爭不動產出賣予被告丙○○作為抵償借款之用，並
    於95年12月30日辦理過戶事宜。又被告丙○○念及姊弟情誼
    ，遂口頭同意借予被告乙○○一家人使用系爭不動產，故被
    告2 人就系爭不動產成立使用借貸之法律關係，被告丙○○
    既已依法取得系爭不動產之所有權，則伊與被告乙○○就系
    爭不動產有無點交，不影響系爭不動產移轉登記之效力。
  (六)答辯聲明：原告之訴駁回。
三、本院之判斷：
  (一)原告主張被告乙○○於96年2 月8 日以買賣為原因將系爭不
    動產所有權移轉登記予被告丙○○等情，業據其提出土地登
    記第2 類謄本及建物登記第2 類謄本各1 件為證（參見本院
    卷第9 至10頁），被告對此並不爭執，是原告此部分主張堪
    信為真實。
  (二)原告復主張被告乙○○積欠原告760,000 元，於95年12月11
    日簽立系爭切結書，承諾分期付款方式，並於系爭切結書第
    5 、6 條載明以系爭不動產作為還款保證，並承諾日後不得
    將系爭不動產出售、借款、設定第2 順位抵押等，同時將系
    爭不動產權狀影本交付原告，被告乙○○為逃避債務，竟將
    系爭不動產以假買賣方式移轉登記予伊姐丙○○，上開買賣
    係屬通謀虛偽意思表示，應屬無效。被告2 人所為已害及原
    告之債權，爰依民法第244 條第1 、2 項規定，求為判決如
    其聲明所示等語，為被告所否認，並執前詞置辯。
  1.按民法第87條第1 項所謂通謀虛偽意思表示，乃指表意人與
    相對人互相故意為非真意之表示而言，故相對人不僅須知表
    意人非真意，並須就表意人非真意之表示相與為非真意之合
    意，始為相當，若僅一方無欲為其意思表示所拘束之意，而
    表示與真意不符之意思者，尚不能指為通謀而為虛偽意思表
    示，在贈與或買賣契約，亦不能僅因契約當事人間有特殊親
    誼關係或價金之交付不實，即謂該贈與或買賣係通謀虛偽成
    立。又買賣是否出於通謀虛偽意思表示，與買賣價金是否確
    實支付或已否以債權抵償（付），並無必然之關係，價金未
    確實支付，不即表示未有效成立買賣（最高法院86年度台上
    字第3865號及96年度台上字第201號判決意旨參照）。
  2.原告主張依被告2 人所簽立之不動產買賣契約書第3 條第2
    項所載，過戶完畢後系爭不動產點交，但系爭不動產自出賣
    完成過戶（即96年2 月8 日）後，迄今已逾2 年，仍由被告
    乙○○一家人居住，並未點交被告丙○○有違常理，且被告
    未提出任何買賣不動產之付款及資金證明云云。經查，被告
    丙○○與乙○○為姊弟關係，為兩造所不爭執，基於上述親
    誼，則被告丙○○向被告乙○○買受系爭不動產後，未立即
    請求辦理點交，而同意被告乙○○及其家人繼續使用系爭不
    動產，與常情並不相違。又被告乙○○業將系爭不動產所有
    權移轉登記與被告丙○○，倘被告丙○○有處分或使用、收
    益系爭不動產之需時，即可依系爭不動產所有權人地位向被
    告乙○○行使權利，並不會因被告間有無點交系爭不動產而
    影響被告丙○○對於系爭不動產之權限，是原告以被告間未
    依約點交為由主張被告間就系爭不動產之買賣關係為通謀虛
    偽意思表示，尚嫌速斷。又買賣是否出於通謀虛偽意思表示
    ，與買賣價金是否確實支付或已否以債權抵償（付），並無
    必然之關係，價金未確實支付，不即表示未有效成立買賣，
    原告既未能就被告間之買賣契約係屬通謀虛偽意思表示乙節
    提出其他證據以供本院參酌，單憑被告未舉證證明上述買賣
    價款之交付方式，尚不足以為有利於原告之認定。
  3.按債務人所為之無償行為，有害及債權者，債權人得聲請法
    院撤銷之。債務人所為之有償行為，於行為時明知有損害於
    債權人之權利者，以受益人於受益時亦知其情事者為限，債
    權人得聲請法院撤銷之，民法第244 條第1 、2 項分別定有
    明文。次按當事人主張有利於己之事實者，就其事實有舉證
    之責任，民事訴訟法第277 條前段亦定有明文。經查，原告
    並未舉證證明被告2 人間所為之買賣契約係屬通謀虛偽意思
    表示，已如前述，則被告乙○○依有效之買賣契約將系爭不
    動產所有權移轉登記與被告丙○○，於法即無不合。至於原
    告雖主張被告乙○○此舉係為逃避伊對原告所負之債務云云
    。然查，被告乙○○於96年2 月8 日以買賣為原因將系爭不
    動產移轉登記予被告丙○○，則該所有權移轉登記行為即應
    屬有償行為，依民法第244 條第2 項規定，原告須舉證證明
    被告乙○○為上述行為時明知有損害其債權，且以受益人即
    被告丙○○亦知其情事者，原告始得請求將上開所有權移轉
    登記行為撤銷。又證人即被告乙○○之配偶甲○○到庭證稱
    ：【敬二街房子（即系爭不動產）乙○○賣給丙○○你是否
    知道？】我不知道。因為所有權狀、印鑑本來都是由我保管
    。後來97年11月1 日我收到存證信函，乙○○跟我說因為被
    朋友倒債，敬二街的房子怕被債權人查封，所以作假買賣來
    給丙○○，事情過了後，才把房子拿回來，在97年2 月8 日
    辦理過戶及移轉登記等語，依甲○○所述，被告2 人係於97
    年間就系爭不動產成立假買賣及辦理所有權移轉登記，核與
    本件登記日期（即96年2 月8 日）並不相符。況被告乙○○
    曾對甲○○提起侵占、竊盜等刑事告訴，分經台灣桃園地方
    法院檢察署檢察官於96年10月31日、96年12月23日及97年3
    月31日為不起訴處分，該署另就被告乙○○誣告部分於97年
    5 月1 日聲請簡易判決處刑，有上開不起訴處分書及聲請簡
    易判決處刑書在卷可稽（參見本院卷第51至53頁、第67頁）
    ，且被告乙○○於95年12月8 日向桃園縣桃園市戶政事務所
    辦理印鑑變更，有印鑑證明1 件附卷可佐（參見本院卷第38
    頁），顯見被告乙○○與甲○○自95年12月起即已失和，甚
    至對簿公堂，衡情被告乙○○豈有可能於97年間再告知甲○○有關伊與被告丙○○間就系爭不動產係屬假買賣等節，足
    認甲○○之上開證述應屬附合原告之詞，不足採信。
  4.按債務人出賣其財產，非必生減少資力之結果，苟其出賣財
    產已獲得相當對價，一方面減少其財產，一方面取得其請求
    支付價金之權利，即難謂係詐害債權之行為。而依民法第24
    4 條第2 項行使撤銷權，必須債權人於債務人之行為有害及
    其債權時，始得為之（最高法院75年度台上字第619 號判決
    意旨參照）。經查，依被告提出之不動產買賣契約書所載，
    系爭不動產之售價為3,200,000 元，被告乙○○將系爭不動
    產所有權移轉登記與被告丙○○，既有獲得相當之對價，揆
    諸上開說明，自難謂被告乙○○此舉係屬詐害債權之行為。
  (三)綜上所述，原告並未舉證舉證被告2 人間就系爭不動產之買
    賣契約係屬通謀虛偽意思表示，且依卷內資料所示，亦無法
    認定被告乙○○將系爭不動產所有權移轉登記與被告丙○○
    係為了詐害原告之債權。從而，原告依民法第244 條第1 、
    2 項規定，請求1.被告於96年2 月8 日（原因發生日期為95
    年12月30日）就坐落桃園縣桃園市○○段366 地號，面積47
    7 平方公尺，權利範圍2100分之94及其地上建物，即桃園縣
    桃園市○○段1263建號，門牌號碼為桃園縣桃園市○○街88
    之1 號2 樓所有權全部所為之所有權移轉登記行為應予撤銷
    。2.被告於96年2 月8 日（原因發生日期為95年12月30日）
    以買賣為原因就系爭不動產在桃園縣桃園地政事務所所為之
    所有權移轉登記（收件字號96年桃資登字第064380號）應予
    塗銷，回復為被告乙○○所有，均無理由，不應准許。
四、本件事證已臻明確，兩造間其餘攻擊及防禦方法，核與本判
    決結果不生任何影響，爰不一一予以論述，附此敘明。
五、據上論結，本件原告之訴為無理由，依民事訴訟法第78條，
    判決如主文。
中    華    民    國    98    年    7     月    24    日
                  民事第一庭    法  官  林哲賢
以上正本系依照原本作成
如對本判決上訴，須於判決送達後20日內向本院提出上訴狀
中    華    民    國    98    年    7     月    24    日
                                書 記 官  陳佳彬


司法院資訊處製作；財團法人民間司法改革基金會備份。
